【裁判字號】    94,訴,3080
【裁判日期】    950421
【裁判案由】    偽造文書等
【裁判全文】
臺灣高雄地方法院刑事判決              94年度訴字第3080號
公  訴  人  臺灣高雄地方法院檢察署檢察官
被      告  丁○○
           （原名張德禾）
上列被告因偽造文書等案件，經檢察官提起公訴（94年度偵緝字
第820 號），嗣因被告就被訴事實為有罪之陳述，經本院合議庭
裁定由受命法官獨任適用簡式審判程序審理，本院判決如下：
    主  文
丁○○共同公司負責人，公司應收之股款，股東並未實際繳納，
而以申請文件表明收足，處有期徒刑伍月，如易科罰金，以佰
元折算壹日；又共同連續行使偽造私文書，足以生損害於他人，
處有期徒刑陸月，如易科罰金，以佰元折算壹日，如附表編號
一至五所示偽造之「乙○○」、「丙○○」、「吳美玉」署押共
柒枚、偽造印文共柒枚及偽造印章貳顆，均沒收。應執行有期徒
刑拾月，如易科罰金，以佰元折算壹日，如附表編號一至五所
示偽造之「乙○○」、「丙○○」、「吳美玉」署押共柒枚、偽
造印文共柒枚及偽造印章貳顆，均沒收。
    事  實
一、丁○○係址設高雄市苓雅區○○○ 路7 號5 樓之2 「雙寶賓
    業股份有限公司」（下稱雙寶賓業公司，嗣更名為「夏之湖
    渡假開發股份有限公司」（下稱夏之湖公司），並遷址至高
    雄市三民區○○○ 路308 號1 樓）之實際負責人，與該公司
    之登記負責人林依潔（另案判決確定）均明知公司設立登記
    時，公司應收之股款，股東應確實繳納，不得僅以申請文件
    表明收足，以確保公司資本充實。詎丁○○明知某真實姓名
    年籍均不詳，自稱「朱代書」之成年男子係向吳淑雯借調款
    項充作雙寶賓業公司應付主管機關審核該公司設立所需驗資
    款項之存款證明，而該公司股東對於該公司應收之股款，均
    未實際繳納，竟與林依潔共同基於犯意之聯絡，於民國86年
    7 月12日，以雙寶實業股份有限公司籌備處（下稱雙寶公司
    籌備處）名義，在臺新國際商業銀行苓雅分行（下稱臺新銀
    行苓雅分行）申設帳號00000000000000號活期存款帳戶，再
    於86年7 月14日，分別將現金新臺幣（下同）1 千萬元、林
    依潔在該銀行申設帳號00000000000000號帳戶內之650 萬元
    、吳淑雯在該銀行申設帳號0000000000 0000 號帳戶之3,35
    0 萬元，共計5 千萬元，匯入上開雙寶公司籌備處之存款帳
    戶，充作雙寶賓業公司設立所需資本額，取得該銀行截至86
    年7 月15日止存款餘額財力證明，旋於翌日即16日將該筆5
    千萬元轉存至丁○○之女張育菁在臺新銀行苓雅分行所申設
    帳號00000000 000000 號帳戶內而悉數領出，並返還吳淑雯
    。嗣丁○○與林依潔並共同基於行使業務上登載不實文書之
    犯意聯絡，將上開存款餘額財力證明交由不知情之會計師製
    作不實之公司設立登記資本額查核報告書，充作表明股款收
    足之申請文件，而將申請設立登記文件檢同登記申請書、公
    司章程、股東名簿及前開查核報告，向高雄市政府建設局申
    請公司設立登記，致該主管機關審查後，誤認為該公司股東
    確已繳足股款，而於86年7 月29日核准該公司之設立登記，
    並發給公司執照，足生損害於主管機關發給公司執照之正確
    性及潛在交易安全之穩定性。
二、丁○○復與林依潔及某真實姓名年籍不詳，自稱「陳先生」
    、「李明色」之成年男子共同基於偽造私文書之概括犯意聯
    絡，明知未獲丙○○、乙○○及己○○之同意或授權，先由
    「陳先生」將其透過不知情之林君山取得之丙○○印章及偽
    造之乙○○印章各1 枚交予林依潔，由林依潔於88年4 月5
    日偽簽「乙○○」、「丙○○」之署押並蓋用上開印文，而
    偽造「出租人乙○○、承租人丙○○」之房屋租賃契約書及
    偽造「丙○○」委任書各1 份，擅自將己○○所有之門牌號
    碼為高雄市○○區○○街23號10樓房屋作為上開房屋租賃契
    約之標的，並於88年8 月31日，持該租賃契約書向高雄市小
    港區戶政事務所辦理「丙○○」之戶籍遷入手續，足以生損
    害於丙○○、乙○○、己○○等人；又明知未獲大聯盟建設
    股份有限公司（下稱大聯盟公司）及吳美玉之同意或授權，
    竟由林依潔於88年7 月30日持「陳先生」所交付偽造之吳美
    玉印章1 枚，偽簽「吳美玉」署押及蓋用上開印文而偽造「
    吳美玉為出租人，林依潔為承租人」之房屋租賃契約書，擅
    自將大聯盟公司所有之門牌號碼為高雄市○○區○○路335
    號11樓之房屋作為上開房屋租賃契約之標的，並由林依潔於
    88年8 月30日持該租賃契約書，向高雄市小港區戶政事務所
    辦理戶籍遷入手續，足生損害於大聯盟公司、吳美玉本人。
    嗣於89年12月間，己○○向財政部高雄市國稅局小港稽徵所
    申請退稅時，發覺有異而提出告訴，始循線查悉上情。
三、案經臺灣高雄地方法院檢察署檢察官自動檢舉偵查起訴。
    理  由
一、按本案被告丁○○所犯係死刑、無期徒刑、最輕本刑為3 年
    以上有期徒刑以外之罪，其於準備程序就前揭被訴事實為有
    罪之陳述，經受命法官告知簡式審判程序之旨，並聽取其與
    公訴人之意見後，本院認無不得或不宜改依簡式審判程序進
    行之情事，依刑事訴訟法第273 條之1 第項、第284 條之1
    規定，裁定本案由受命法官獨任進行簡式審判程序，合先敘
    明。
二、證據之認定：
（一）上揭犯罪事實一部份，業據被告於本院審理時供承不諱，
      核與證人林依潔於警詢、偵訊及本院91年度訴字第1866號
      審理時、張育菱於警詢及本院91年度訴字第1866號審理時
      、證人吳淑雯、張唐綺（原名張育菁）於本院91年度訴字
      第1866號審理時證述之情節相符，復有夏之湖公司基本資
      料查詢、高雄市稅捐稽徵處三民分處91年3 月26日高市稽
      三工字第0910008084號函、高雄市政府營利事業統一發證
      變更登記申請書、高雄市政府工務局使用執照、高雄市稅
      捐稽徵處三民分處87年度房屋稅繳款書、夏之湖公司經濟
      部公司執照、夏之湖公司變更登記事項卡、高雄市政府營
      利事業登記案件聯合作業審核表、高雄市營業人銷售額與
      稅額申報書、00-49 營業人使用二聯式統一發票明細表、
      雙寶賓業公司高雄市政府營利事業登記證、申辦統一發票
      購票證委託書、高雄市稅捐稽徵處新開業營業人訪問卡、
      50-99 營業人使用二聯式統一發票明細表、房店屋租賃契
      約書、雙寶實業股份有限公司資產負債表、雙寶實業股份
      有限公司股東繳納股款明細表、委託會計師簽證資產負債
      表之委託書、臺新國際商業銀行存款餘款證明書、臺新銀
      行苓雅分行91年3 月21日（91）臺新苓字第91051 號函各
      1 份、臺幣存款歷史交易明細查詢2 紙、臺新國際商業銀
      行林依潔存款取款憑條、臺新國際商業銀行吳淑雯存款取
      款憑條各1 紙、雙寶實業股份有限公司籌備處存款存入憑
      條3 紙、存款取款憑條1 紙、張育菁存款存入憑條1 紙、
      雙寶賓業公司設立登記事項卡、董事、監察人名單、夏之
      湖公司變更登記事項卡、雙寶賓業公司設立登記申請書、
      公司章程、雙寶賓業公司經濟部公司執照、董事監察人名
      單各1份及照片4 張等附卷可稽。
（二）上開犯罪事實二部分，業據被告於本院審理時供承不諱，
      核與證人林依潔於警詢、偵訊及本院91年度訴字第1866號
      審理時、告訴人己○○、證人乙○○、丙○○、大聯盟公
      司董事長甲○○、林君山分別在警詢及偵訊中證詞之情節
      相符，復有偽造之「丙○○」委任書1 份、房店屋租賃契
      約書2 份、高雄市政府地政處前鎮地政事務所91年3 月11
      日高市地鎮一字第0910002197號暨建物登記謄本及異動索
      引資料各1 份、高雄市小港區戶政事務所90年6 月19日高
      市小戶字第2552號函暨委託書1 份、高雄市小港區戶政事
      務所92年5 月8 日高市小戶字第0920002664號函暨所附之
      丙○○等人辦理戶籍遷入登記相關證明文件等影本、高雄
      市小港區農會92年5 月27日高市港農總字第0087號函、丙○○、林依潔戶籍紀錄資料查詢、高雄市小港區戶政事務
      所94年11月16日高市小戶字第0940007364號函及所檢附之
      丙○○、己○○、林依潔之戶籍資料各1 份在卷可稽。
（三）足徵被告上揭任意性之自白皆與事實相符，本案事證已臻
      明確，被告犯行均堪以認定，應予依法論科。
三、論罪科刑之法律適用：
（一）犯罪事實一部分：
   1、按被告行為後，公司法已於90年11月12日修正，並於同年
      月14日生效，原公司法第9 條第3 項移列為公司法第9 條
      第1 項「公司應收之股款，股東並未實際繳納，而以申請
      文件表明收足，或股東雖已繳納而於登記後將股款發還股
      東，或任由股東收回者，公司負責人各處5 年以下有期徒
      刑、拘役或科或併科新臺幣50萬元以上250 萬元以下罰金
      。」，比較修正前公司法第9 條第3 項規定：「公司應收
      之股款，股東並未實際繳納，而以申請文件表明收足，或
      股東雖已繳納而於登記後將股款發還股東，或任由股東收
      回者，公司負責人各處5 年以下有期徒刑、拘役或科或併
      科新臺幣6 萬元以下罰金。」，以修正前之規定對被告較
      有利，自應依刑法第2 條第1 項但書規定，適用行為時之
      法律即86年6 月25日修正公布之公司法第9 條第3 項規定
      論處，先予敘明。
   2、核被告明知申請設立雙寶賓業公司之應收股款，股東並未
      實際繳納，而以申請文件表明收足，並利用不知情會計師
      製作不實之股東繳納股款明細表、資產負債表等資料，持
      以向高雄市政府建設局申請公司設立登記而據以核准等行
      為，係犯86年6 月25日修正公布之公司法第9 條第3 項之
      罪及刑法第216 條、第215 條行使業務上登載不實文書罪
      。次按86年6 月25日修正公布之公司法第9 條第3 項之規
      定，係屬身分犯，被告雖非雙寶賓業公司之登記負責人，
      但就前開違反公司法犯行，與具有該身分關係之林依潔間
      ，有犯意聯絡及行為分擔，依刑法第31條第1 項規定，仍
      應以共犯論。另被告與另案被告林依潔間就上開行使業務
      上登載不實罪間，有犯意聯絡及行為分擔，亦為共同正犯
      。其等利用不知情之會計師為前述設立公司登記之行使業
      務登載不實文書之行為，為間接正犯。又其利用不知情之
      會計師製作業務上登載不實文書罪之低度行為，應為其後
      行使之高度行為吸收，不另論罪。被告所犯上開行使業務
      上登載不實文書罪及違反86年6 月25日修正公布之公司法
      第9 條第3 項罪間，有方法與結果之牽連關係，應從一重
      之86年6 月25日修正公布之公司法第9 條第3 項處罰。
（二）犯罪事實二部分：核被告與另案被告林依潔及自稱「陳先
      生」、「李明色」之成年男子共同基於偽造私文書之概括
      犯意聯絡，推由另案被告林依潔偽簽丙○○、乙○○及吳
      美玉之署名並盜蓋丙○○印章、蓋用偽造之乙○○及吳美
      玉印章，而偽造上開丙○○委任書及房屋租賃契約書2 份
      ，持以向戶政事務所申請丙○○及另案被告林依潔之戶籍
      遷入登記，所為係犯刑法第216 條、第210 條之行使偽造
      文書罪。被告與另案被告林依潔及「陳先生」、「李明色
      」間就上開犯行，有犯意聯絡及行為分擔，皆為共同正犯
      。被告偽造署押、偽造印章及盜用印章之行為，均為偽造
      私文書之部分行為；其偽造後持以行使，偽造之低度行為
      為行使之高度行為所吸收，均不另論罪。被告前開多次行
      使偽造私文書之行為，時間緊接，手法相同，顯係基於概
      括犯意反覆為之，為連續犯，應依刑法第56條之規定論以
      一罪，並加重其刑。
（三）被告上開所犯違反86年6 月25日修正公布之公司法第9 條
      第3 項、連續行使偽造私文書罪2 部分，行為互異，罪名
      不同，應予分論併罰。審酌被告並無可構成累犯之前科，
      素行尚可，此有臺灣高等法院被告前案紀錄1 份在卷可稽
      ，其本次未實收公司股本，竟以借貸方式取得出資證明，
      非但違背公司法維護公司財務健全之立法本旨，亦增加潛
      在交易風險，對社會交易安全危害非輕，又多次行使偽造
      他人租賃契約書以搬遷戶籍，損害他人權益匪淺，惟念其
      犯後坦承犯行，尚知悔悟，且尚無發生實害等一切情狀，
      分別量處如主文所示之刑，及依法定其應執行之刑，並均
      諭知易科罰金之折算標準，以示懲儆。另查被告行為後刑
      法第41條業於90年1 月4 日經立法院修正通過，並經總統
      於90年1 月10日公布，於同年1 月12日生效施行，其修正
      條文為：「犯最重本刑為5 年以下有期徒刑以下之刑之罪
      ，而受6 個月以下有期徒刑或拘役之宣告，因身體、教育
      、職業、家庭之關係或其他正當事由，執行顯有困難者，
      得以1 元以上3 元以下折算1 日，易科罰金。但確因不執
      行所宣告之刑，難收矯正之效，或難以維持法秩序者，不
      在此限。」「併合處罰之數罪，均有前項情形，其應執行
      之刑逾6 月者，亦同」，與修正前刑法第41條比較結果，
      修正後之條文顯較有利於被告，本案既符合修正後刑法第
      41條第1 項之情形，依刑法第2 條第1 項前段規定，自應
      依修正後刑法第41條第1 項規定諭知易科罰金之折算標準
      ，附此敘明。
（四）如附表編號1 至3 所示房屋租賃契約書（包含騎縫處）、
      委任書上被告偽造之「乙○○」、「丙○○」、「吳美玉
      」之署押共7 枚、偽造之印文7 枚，均應依刑法第219 條
      之規定宣告沒收之；又被告持共犯「陳先生」所有交付之
      偽造乙○○、吳美玉印章2 顆，雖未據扣案，惟無證據證
      明業已滅失，亦均應依刑法第219 條之規定併予宣告沒收
      。
據上論斷，應依刑事訴訟法第273 條之1 第1 項、第284 條之1
、第299 條第1 項前段，86年6 月25日修正公布之公司法第9 條
第3 項，刑法第2 條第1 項前段、但書、第11條前段、第28條、
第31條第1 項、第56條、第216 條、第215 條、第210 條、第55
條、第41條第1 項前段、第2 項、第219 條、第51條第5 款，罰
金罰鍰提高標準條例第1 條前段、第2 條，判決如主文。
本案經檢察官戊○○到庭執行職務。
中    華    民    國    95    年    4     月    21    日
                  刑事第九庭    法  官  謝梨敏
以上正本證明與原本無異。
如不服本判決，應於判決送達後10日內，向本院提出上訴狀。
                                書記官  林志衡
中    華    民    國    95    年    4     月    21    日
附表
┌──┬────────────┬───────────┐
│編號│    名           稱     │     應沒收之物       │
├──┼────────────┼───────────┤
│1   │出租人乙○○、承租人李青│偽造「乙○○」署押貳枚│
│    │田之房屋租賃契約書      │、印文枚、偽造丙○○│
│    │                        │署押貳枚              │
├──┼────────────┼───────────┤
│2   │丙○○委任林依潔之委任書│偽造「丙○○」署押壹枚│
├──┼────────────┼───────────┤
│3   │出租人吳美玉、承租人林依│偽造「吳美玉」署押貳枚│
│    │潔之房屋租賃契約書      │、印文肆枚            │
├──┼────────────┼───────────┤
│4   │偽造乙○○印章          │偽造乙○○印章壹顆    │
├──┼────────────┼───────────┤
│5   │偽造吳美玉印章          │偽造吳美玉印章壹顆    │
└──┴────────────┴───────────┘
附錄本案論罪科刑法條全文
刑法第216條：
行使第210 條至第215 條之文書者，依偽造、變造文書或登載不
實事項或使登載不實事項之規定處斷。
刑法第210條：
偽造、變造私文書，足以生損害於公眾或他人者，處5 年以下有
期徒刑。
刑法第215條
從事業務之人，明知為不實之事項，而登載於其業務上作成之文
書，足以生損害公眾或他人者，處3 年以下有期徒刑、拘役或5
百元以下罰金。
86年6 月25日修正公布之公司法第9 條第3項
公司應收之股款，股東並未實際繳納，而以申請文件表明收足，
或股東雖已繳納而於登記後將股款發還股東，或任由股東收回者
，公司負責人各處5 年以下有期徒刑、拘役或科或併科新臺幣6
萬元以下罰金。


司法院資訊處製作；財團法人民間司法改革基金會備份。
